臺灣高雄地方法院刑事裁定　　　　100年度聲字第4206號
聲明異議人
即　受刑人　林志衡
　　　　　　　　（現於法務部矯正署高雄第二監獄執行中）
上列聲明異議人因對檢察官就異議人不准易科罰金之執行指揮（
臺灣高雄地方法院檢察署100年度執更字第1075號）聲明異議，
本院裁定如下：
    主  文
聲明異議駁回。
    理  由
一、異議意旨略以：聲明異議人即受刑人林志衡（下稱異議人）
    因犯重利等案件，經臺灣高雄地方法院以100年度聲字第549
    號裁定，定應執行有期徒刑1年6月，如易科罰金，以新臺幣
    （下同）1仟元折算1日確定在案。嗣異議人向臺灣高雄地方
    法院檢察署（下稱高雄地檢署）具狀聲請易科罰金，然高雄
    地檢署函文以「本署100年度執更字第1075號案業經裁定應
    執行有期徒刑1年6月確定在案，經本署執行檢察官審核不宜
    准予易科罰金及易服社會勞動，應予入監執行。」等語，否
    准異議人之聲請，惟查：
  (一)按刑法第41條有關宣告有期徒刑、拘役應否准許易科罰金執
    行之換刑處分，依刑事訴訟法第457條之規定，固由檢察官
    指揮之，而屬於檢察官指揮執行時得自由裁量之事項，但檢
    察官之執行指揮，仍應詳酌刑法第41條所定，執行有期徒刑
    或拘役是否顯有困難，妥為考量後，為適法之執行指揮，否
    則，其自由裁量權之行使即難謂適當（最高法院77年度台非
    字第158號判決可資參照）。又按現代刑法執行刑罰之目的
    ，並非以犯罪報應為主，而以改善主義及教育刑主義為自由
    刑執行之本旨，重在感化的功能，此參監獄行刑法第1條規
    定「徒刑拘役之執行，以使受刑人改悔向上，適應社會生活
    為目的。」自明；且為避免不當執行短期自由刑，難以收感
    化的效果，卻反而使受刑人產生社會疏離作用，受刑人或因
    自暴自棄，或因沾染惡習而有增加其危險性格之虞，因此，
    現代國際刑事政策乃強調自由刑的節制原則，只有在不得已
    的情況下，才能以之作為最後的手段，此即為第41條所由設
    之本旨。依上述說明，刑法第41條雖有上開但書之設置，此
    一條文之適用，仍以得易科為原則，僅在「確因不執行所宣
    告之刑，難收矯正之效，或難以維持法秩序者」之例外情況
    下，始得不准易科罰金，此既為本文之例外規定，基於例外
    從嚴之法則，該但書之適用，即應以嚴格之態度面對；況依
    罪刑法定主義之構成要件明確性原則之要求，不明確之法律
    規定，乃立法懈怠，該懈怠之不利益，不能歸於受處分人或
    被告。從而，檢察官若要適用刑法第41條第1項但書所謂「
    難收矯正之效」、「難以維持法秩序」等不確定法律概念，
    即應明確闡釋該等概念之內涵，且應就個案何以符合該等概
    念之內涵，詳細加以說明、論述，用以確保公權力行使之透
    明、可受公評，並防止裁量之恣意。
  (二)本件執行檢察官之指揮命令僅略以：經本檢察官審核不宜准
    予易科罰金及易服社會勞動，應予入監執行云云，並未具體
    說明、論述何以聲明人，如以易科罰金方式執行其宣告刑，
    仍難收矯正之效，確有將其發監執行之必要。又異議人乃係
    受僱於案外人方子為從事收取利息之工作，雖經檢察官分別
    起訴，而經臺灣高雄地方法院分別以99年度易字第355號、
    99年度審易字第4305號均判處有期徒刑3月，得易科罰金，
    嗣經法院裁定應執行有期徒刑1年6月，如易科罰金，以新台
    幣1仟元折算1日，然重利犯罪本具有營業性質，對象難僅有
    1 人，故尚難以對象有數人，即認異議人不執行，有難收矯
    正之效或難以維持法秩序之情。再者，異議人受僱期間為98
    年4月至98年9月，自被查獲之日起即無與案外人方子為往來
    ，並自99年4月入伍服役，迄至100年3月退伍止，更未與方
    子為繼續從事重利犯行(方子為另於99年6月22日復被查獲與
    林雍偉再度從事重利犯行) ，故異議人僅因一時失慮，於98
    年4月至98年9月受僱於方子為從事收取利息之工作，之前未
    有前科紀錄，之後亦無再度從事重利之犯行，異議人實無不
    執行，有難收矯正之效或難以維持法秩序之情。準此，該檢
    察官之執行命令應不足以昭折服，而無從加以維持。
  (三)爰依刑事訴訟法地484條之規定聲明異議，懇請鈞院詳察，
    撤銷原命令，准予易科罰金等語云云。
二、按犯最重本刑為5年以下有期徒刑之罪，而受6個月以下有期
    徒刑或拘役之宣告者，得以新臺幣1,000元、2,000元或3,00
    0元折算1日，易科罰金。但確因不執行所宣告之刑，難收矯
    正之效或難以維持法秩序者，不在此限，刑法第41條第1項
    定有明文。而依其立法理由說明，個別異議人如有不宜易科
    罰金之情形，在刑事執行程序中，檢察官得依該項但書規定
    ，審酌異議人是否具有「確因不執行所宣告之刑，難收矯正
    之效，或難以維持法秩序」等事由決定之。是以，檢察官對
    於得易科罰金案件之指揮執行，如認異議人確有因不執行所
    宣告之刑，難收矯正之效，或難以維持法秩序者，自不應准
    予易科罰金；此乃檢察官指揮執行時得依職權裁量之事項，
    倘其未濫用權限，自不得任意指摘為違法，觀諸刑事訴訟法
    第457條第1項前段規定「執行裁判由為裁判法院之檢察官指
    揮之」自明（最高法院98年度台抗字第477號裁定可參）。
    是以，受得易科罰金之有期徒刑或拘役之宣告，法院所諭知
    者僅係易科罰金之折算標準，至於是否准予易科罰金，則賦
    予執行檢察官視個案具體情形，依據前開法律之規定予以裁
    量，亦即執行檢察官得考量異議人有無不執行所宣告之刑難
    收矯正之效或難以維持法秩序之情形，以作為其裁量是否准
    予易科罰金之憑據，非謂一經法院宣告易科罰金之標準，檢
    察官即應為准予易科罰金之處分，且僅於發生裁量瑕疵之情
    況時，法院始有介入審查之必要。故立法者既已賦予執行檢
    察官依具體個案情形，考量犯罪特性、情節及異議人個人之
    相關主、客觀條件，據以審酌異議人如不接受有期徒刑或拘
    役之執行，是否難達科刑之目的、收矯正之成效或維持法秩
    序之裁量權限，則執行檢察官之裁量如未逾越權限或裁量瑕
    疵之情形，自難遽指為違法。
三、經查：本件異議人前因犯重利、恐嚇危害安全等案件，經本
    院分別判處有期徒刑確定，嗣經本院以100年度聲字第549號
    裁定，定應執行有期徒刑1 年6月，如易科罰金，以新臺幣1
    仟元折算1 日確定，此有上開裁定書及臺灣高等法院被告前
    案資料表各1份在卷可稽。嗣執行檢察官以：異議人係因受
    有4罪以上因故意犯罪而受有期徒刑之宣告；且所涉係重利
    暴力討債之案件，該犯罪類型再犯之虞甚高，再觀之100年3
    月26日另有一重利罪被起訴，顯見其不知悔悟，認不執行上
    開所定應執行之刑，難收矯正之成效，乃不准異議人易科罰
    金等情，有執行檢察官批示之異議人易科罰金案件初核表附
    卷可查。本院審酌異議人正值青壯之年，身心無礙，不思循
    正當途徑賺取金錢，竟利用他人急需用款之際貸以金錢，而
    取得與原本顯不相當之重利，又被害人無力償還貸款之本金
    及重利時，復夥同共犯，以恐嚇危害安全之手段討債，使被
    害人心生畏懼，足見本件異議人犯罪之手段可議，其主觀惡
    性、犯罪情節、所生危害及破壞法秩序等方面，難謂不重，
    因認檢察官以非對異議人執行刑罰，難以收矯正之效果，而
    處分不予准許易科罰金，顯屬有據，其所為指揮執行命令，
    核屬法律授權檢察官所行使之合義務性裁量，自無違法或不
    當可言。故異議人向本院聲明異議，揆諸前揭說明，為無理
    由，應予駁回。
四、據上論斷，依刑事訴訟法第486條，裁定如主文。
中    華    民    國   100    年    10    月    12    日
                  刑事第一庭    法  官   李淑惠
以上正本證明與原本無異。
如不服本裁定，應於送達後5日內，向本院提出抗告狀。
中    華    民    國   100    年    10    月    12    日
                                書記官   林妙妙